臺灣士林地方法院民事簡易判決
  111年度湖簡字第219號
原      告  曾東成  
            葉春美  
訴訟代理人  曾凱裕  
被      告  白喬寧  


兼上一人
訴訟代理人  白喬維  
上列當事人間返還不當得利事件，經本院於民國111年9月16日言
詞辯論終結，判決如下：
    主      文
被告白喬維應給付原告新臺幣3,904元，及自民國110年9月3日起
，至清償日止，按週年利率百分之5計算之利息。
原告其餘之訴駁回。
訴訟費用新臺幣2,540元，由被告白喬維負擔十分之一即新臺幣2
54元，餘由原告負擔。
本判決原告勝訴部分得假執行。但被告白喬維如以新臺幣3,904
元為原告預供擔保後，得免為假執行。
    事實及理由要領
一、本判決依民事訴訟法第434條第1項規定，合併記載事實及理
    由要領，其中原告之主張與被告之答辯，並依同條項規定，
    分別引用原告之起訴狀、訴狀資料（民國111年3月10日、同
    年8月10日、同年9月14日、同年9月16日提出）、被告之答
    辯狀（同年3月7日提出），以及本件言詞辯論筆錄（同年3
    月10日、同年9月16日）。
二、法院之判斷
　㈠關於被告白喬維執壽險保單號碼ANN09563號保單（下稱A保單
    ）向保險人新光人壽保險股份有限公司（下稱新光人壽）申
    請貸款，致原告郵局帳戶遭扣款新臺幣（下同）3,904元部
    分：
　　查，原告主張其2人為夫妻，使用共同帳戶，而被告白喬維
    執A保單向新光人壽申請借款，嗣新光人壽逕由該保單約定
    之保費扣繳帳戶（即原告葉春美名義之郵局帳戶，詳本院卷
    第43頁，下稱系爭帳戶），於108年10月15日、109年4月13
    日分別扣款1,629元、2,275元（以上合計3,904元），被告
    白喬維為此受利乙節，業據提出郵局存摺節影本（見本院卷
    第43、75頁）為憑，而被告白喬維表示伊不知道新光人壽就
    該貸款利息會由原告之帳戶內扣取利息，但伊願意支付等語
    （見本院卷第124）。經核，上述執A保單借款之借款人既為
    被告白喬維，借款利息自應由其負擔，上述3,904元係由系
    爭帳戶扣款給付，被告白喬維因而免除同額之利息債務而受
    有利益，惟其並無受領此利益之法律上原因，自對原告構成
    不當得利，原告請求被告白喬維返還之，當屬有據，應予准
    許。至於原告主張被告白喬寧亦應負給付責任云云，則難認
    有據，無從准許。
　㈡關於新光人壽依該公司壽險保單號碼ANN09563號保單（即A保
    單，見本院卷第31至35頁）、SN399524號保單（下稱B保單
    ，見本院卷第21頁。以下與A保單合稱系爭保單）之保險金
    給付與被告2人部分：
　⒈原告主張原告曾東成之姐姐（即被告之母曾日紅，現已歿）
    央求娘家為其增加保單業績，而以父母為被保險人，訂立多
    份保險契約，並約定由實際繳費者依繳費比例為保單之受益
    人，其中父親曾木林（即被告之祖父）為被保險人之系爭保
    單，約定由系爭帳戶扣繳各期保險金，是當時約定以原告曾
    東成為系爭保單之身故保險金受益人。詎系爭保單不知何時
    遭更改受益人，父親過世後，A保單之身故保險金其中10萬6
    ,029元、B保單身之身故保險金12萬777元均遭被告領走，被
    告受有不當得利等語。被告則抗辯伊祖父有感於原告不孝順
    ，因而將系爭保單之受益人更改為伊母親曾日紅，嗣伊母親
    受肝癌所苦，再將系爭保單之受益人更改為伊2人，伊2人依
    系爭保單受益人地位，於祖父過世後領取系爭保單之身故保
    險金，並無不當得利情形等語。
　⒉按，本法所稱受益人，指被保險人或要保人約定享有賠償請
    求權之人，要保人或被保險人均得為受益人。要保人得通知
    保險人，以保險金額之全部或一部，給付其所指定之受益人
    一人或數人。受益人經指定後，要保人對其保險利益，除聲
    明放棄處分權者外，仍得以契約或遺囑處分之。要保人行使
    前項處分權，非經通知，不得對抗保險人。保險法第5條、
    第110條第1項、第111條分別定有明文。又按，不當得利依
    其類型可區分為「給付型之不當得利」與「非給付型不當得
    利」，前者係基於受損人之給付而發生之不當得利，後者乃
    由於給付以外之行為（受損人、受益人、第三人之行為）或
    法律規定或事件所成立之不當得利。在「給付型之不當得利
　　」固應由主張不當得利返還請求權人（受損人），就不當得
    利成立要件中之「無法律上之原因」負舉證責任；惟在「非
    給付型之不當得利」中之「權益侵害之不當得利」，由於受
    益人之受益非由於受損人之給付行為而來，而係因受益人之
    侵害事實而受有利益，因此祇要受益人有侵害事實存在，該
    侵害行為即為「無法律上之原因」，受損人自不必再就不當
    得利之「無法律上之原因」負舉證責任，如受益人主張其有
    受益之「法律上之原因」，即應由其就此有利之事實負舉證
    責任。又「非給付型之不當得利」中之「權益侵害之不當得
    利」，凡因侵害取得本應歸屬於他人權益內容而受利益，致
    他人受損害，欠缺正當性，亦即以侵害行為取得應歸屬他人
    權益內容之利益，而從法秩權益歸屬之價值判斷上不具保有
    利益之正當性者，即應構成「無法律上之原因」而成立不當
    得利（最高法院100年度台上字第899號裁判意旨參照）。
　⒊經查，A保單之要保人原為曾木林，107年1月10日變更為曾日
    紅，107年9月21日再變更為被告白喬維；該保單受益人部分
    ，原為原告曾東成，於107年1月10日變更為曾日紅，於10
　　7年9月21日再變更為被告2人，保費繳費方式係約定由系爭
    帳戶內扣款。而B保單之要保人原亦為曾木林，91年5月8日
    變更為曾日紅，107年9月27日再變更為被告白喬維；該保單
    受益人部分，原為原告曾東成、曾秋源、曾秋明、曾日紅、
    曾王紅及曾碧清，89年8月5日變更為曾日紅、原告曾東成、
    曾秋源、曾碧清及被告2人，107年9月21日再變更為被告2人
    ，保費繳費方式則係由收費員收費，非轉帳件等事實，有新
    光人壽函覆本院被保險人曾木林之投保簡表、B保單要保書
    、B保單保險契約內容變更申請書4紙、A保單要保書、A保單
    保險契約內容變更申請書2紙在卷可參。是可認被告2人係經
    保險人新光人壽之程序，由系爭保單要保人提出變更聲請後
    ，始變更成為系爭保單之受益人。準此，被告2人於被保險
    人曾木林身故後，基於受益人地位，領取系爭保單之身故保
    險金，當有法律上原因。
　⒋原告雖另主張前揭保單保險契約內容變更申請書上被保險人
    曾木林之簽名並非真正、伊在當初應遭被告母親詐欺云云，
    然就此部分之主張，原告並未能舉證以明，自難採信。至於
    原告提出之系爭帳戶存摺節影本，縱可認系爭保單部分保費
    係由系爭帳戶扣款，但支付保費之原因有多種可能，尚不足
    推認系爭保單成立時，原告所主張之親屬間確有如其所述之
    受益分配約定存在。況且，依前述保險法之規定，受益人經
    指定後，要保人對其保險利益，除聲明放棄處分權者外，仍
    得以契約或遺囑處分之，此為要保人固有之權利，縱認原告
    所主張親屬間受益分配約定乙情屬實，亦無從拘束要保人，
　　要保人仍得處分其保險利益。是以，原告此等主張，無從推
　　翻被告2人於系爭保單之受益人地位，附此敘明。
三、從而，原告本於不當得利之法律關係，請求被告給付如主文
    第一項所示之款項，為有理由，應予准許。逾此範圍之請求
　　，則無理由，應予駁回。
四、本件係適用簡易訴訟程序，所為被告白喬維敗訴判決部分，
    應依職權宣告假執行；而被告白喬維陳明願供擔保請准免為
    假執行，核無不合，爰酌定相當擔保金額宣告之。
五、本件事證已明，兩造其餘攻擊防禦方法及所提證據，經審酌
    後認與判決結果不生影響，爰不再逐一論述，併此敘明。
中　　華　　民　　國　　111 　年　　10　　月　　14　　日
                  內湖簡易庭  法　官　施月燿
以上為正本係照原本作成。
如不服本判決，應於送達後20日內，向本院提出上訴狀並表明上
訴理由，如於本判決宣示後送達前提起上訴者，應於判決送達後
20日內補提上訴理由書（須依對造人數附繕本）。
中　　華　　民　　國　　111 　年　　10　　月　　14　　日
                         書記官  朱鈴玉